臺灣高雄地方法院民事裁定　　　　　　 99年度審訴字第229號
原　　　告　邱俊夫
被　　　告　福麟產業株式會社即福麟產業股份有限公司
法定代理人　邱贊元
上列當事人間確認股權等事件，本院裁定如下：
  主  文
原告之訴駁回。
訴訟費用由原告負擔。
  事實及理由
一、原告主張：原福麟產業株式會社於日據時期登記有取締役（
    董事或理事）邱義生、邱智生、邱均盛三人及監察人邱楊九
    寶，而無株立台帳（股東名冊）。嗣於台灣光復後，依台灣
    省公司登記實施辦法及經濟部56.12.8 經台（56）高字第34
    591 號令規定，福麟產業株式會社自民國35年11月30日起即
    視為不存在，改組更名為福麟產業股份有限公司即被告，其
    股東人數及持股比例均維持不變，其中股東邱義生持股900
    股、邱智生持股700 股、邱均盛持股700 股、邱楊九寶持股
    300 股、邱德祥持股200 股、李壬妹持股100 股，基本上邱
    家三大房各持有1/3 股權（邱仁生、邱義生、邱智生派下各
    1,000 股），原告為邱仁生派下、邱德祥之子，應有被告股
    權3,000 股之1/90。因被告原股東均已去世多年，被告名下
    所有土地遭政府徵收，因需確認被告股東人數及持股比例始
    得領取補償金，為此提起本訴等語。並聲明：確認原告對被
    告有3,000 股之1/90之股權存在。
二、按非法人之團體，設有代表人或管理人者，有當事人能力，
    民事訴訟法第40條第3 項定有明文。又當事人能力之有無，
    為法院應依職權調查之事項，而民事訴訟法第40條第3 項規
    定所謂非法人之團體設有代表人或管理人者，除須由多數人
    所組成外，必須有一定之組織、名稱及事務所或營業所，並
    有一定之目的及獨立之財產而具繼續性質者，始足當之。苟
    原告之訴，有原告或被告無當事人能力者，除其情形可以補
    正，審判長應定期間先命補正外，法院應以裁定駁回之，民
    事訴訟法第249 條第1 項第3 款亦規定明確。
三、經查，台灣光復前日本法律設立之公司，光復後前台灣省行
    政長官公署曾於民國35年6 月7 日公布「台灣省公司登記實
    施辦法」，根據該辦法第3 條規定「本辦法施行前已設立之
    公司其未經登記或登記不合法定程式者應於35年11月30日以
    前向財政處依法聲請登記或改正其登記」，倘逾期未辦理登
    記者，應視為不存在。經濟部56年12月8 日經商字第34591
    號函函示甚明。而福麟產業株式會社為日據時期依日本法律
    所設立之公司，此有登記資料乙份在卷可參（本院卷第6 至
    9 頁），台灣光復後，福麟產業株式會社申請登記為福麟產
    業股份有限公司，然因故暫緩辦理，此後，並未依公司法之
    規定為公司之設立登記，亦有台灣省政府建設廳38年7 月15
    日（38）建商字第1703號函（見審移調卷第30頁）、經濟部
    函文（審移調第9 、117 、118 頁）附卷可佐，是福麟產業
    株式會社因未於期限內辦理登記，依法已視為不存在，福麟
    產業株式會社名下不動產嗣雖以「福麟產業股份有限公司」
    名義辦理所有權變更登記，然「福麟產業股份有限公司」因
    未依公司法辦理登記，實際上並無法人資格，此並不因地政
    機關誤將無法人資格而無實體上權利義務之「福麟產業股份
    有限公司」登記為不動產所有權人而有差異。又查「福麟產
    業股份有限公司」實際上已未為何商業行為或事務，原告所
    指「福麟產業股份有限公司」之管理人邱贊元亦係因「福麟
    產業股份有限公司」名下資產遭政府徵收，欲請領補償費而
    臨時選出之請領代表，與設有代表人或管理人之非法人團體
    有間，難認「福麟產業股份有限公司」為上開民事訴訟法所
    規定之非法人團體，而有當事人能力。本院經審酌後，認此
    已無從補正，揆諸前揭說明，自應以裁定駁回原告之訴。
四、末按，「福麟產業股份有限公司」並非法人，即無所謂之股
    權存在，且依原告及邱贊元所述，渠等間就原福麟產業株式
    會社之出資比例並無何「私權上之爭執」，自非普通法院確
    認訴訟之審理範圍，附此敘明。
五、依民事訴訟法第249 條第1 項第6 款、第95條、第78條，裁
    定如主文。
中    華    民    國  100     年    2     月    11    日
                      民事第二庭法  官  郭宜芳
以上正本係照原本作成。
如不服本裁定應於送達後10日內向本院提出抗告狀，並繳納裁判
費新台幣1,000元。
中    華    民    國  100     年    2     月    11    日
                                書記官  邱慧柔